【裁判字號】    98,民著上,7
【裁判日期】    980625
【裁判案由】    侵害著作權有關財產權爭議等
【裁判全文】
智慧財產法院民事判決
                                     98年度民著上字第7號
上    訴  人  甲○○
訴 訟 代理人  蘇顯騰律師
被  上  訴人  乙○○
被  上  訴人  丁○○○○○○○○
兼訴訟代理人  丙○○
上列當事人間請求侵害著作權有關財產權爭議等事件，上訴人對
於中華民國97年12月3 日臺灣臺中地方法院第一審判決提起上訴
，本院於98年6 月11日言詞辯論終結，判決如下：
    主  文
上訴駁回。
第二審訴訟費用由上訴人負擔。
    事實及理由
一、上訴人於原審起訴主張，被上訴人乙○○係台北碩士補習班
    之微積分老師，被上訴人楊榮川係考用出版社之負責人，被
    上訴人丙○○係考用出版社有限公司之負責人，並兼考用出
    版社之經理，上訴人曾於80年7 月至80年11月間，至碩士補
    習班參加補習，期間因上訴人在被上訴人乙○○課堂上所發
    之微積分試卷，均能考得高分，故被上訴人乙○○乃於80年
    7 月間委請上訴人就其所提供之「微積分講義A 、B 、C 、
    D 」四本予以編寫及解題，並約定給予上訴人新台幣（下同
    ）3 萬元（嗣後增至5 萬元），作為報酬，上開「微積分講
    義A 、B 、C 、D 」四本，係補習班所印製之講義，無從證
    明係被上訴人乙○○所編寫，且其上僅印有「數學公式」及
    「考古試題」，並無解題內容。而「數學公式」及「考古試
    題」均非屬著作權之標的範圍，故上開「微積分講義A 、B
    、C 、D 」四本並無著作權可言；反觀上訴人所編寫之系爭
    「微積分」著作，其編寫過程，上訴人除參考上開「微積分
    講義A 、B 、C 、D 」四本（僅試題及數學公式部分）外，
    並參考自己所修過之微積分教科書及至圖書館蒐集相關微積
    分書及歷屆各種微積分考試之考古題及公式、原理等資料，
    由上訴人加以融會後重新編寫及解題，因此就該著作之「編
    輯」及「解題」二部分，應由上訴人於完成該「微積分」上
    、下冊（下稱系爭微積分著作）時，即由上訴人取得該著作
    之著作權（含著作人格權及著作財產權）。上訴人雖曾與被
    上訴人乙○○於82年7 月28日簽訂「共同編寫合約書」，然
    觀諸合約書第5 條、第6 條約定可知，雙方立約之真意，為
    就系爭微積分著作之「著作財產權」由上訴人移轉其中二分
    之一予被上訴人乙○○，並由乙○○自費出版、自行（補習
    班）銷售，若乙○○不自費出版及自行銷售，即須由雙方共
    同約定行使權利及負擔義務之方式，非可由乙○○一人「單
    獨全權處理」。至於系爭微積分著作之「著作人格權」部分
    ，因該著作實際係由上訴人單獨完成，由上訴人自始取得該
    著作之著作人格權，且依法不得讓與，被上訴人乙○○自不
    得享有。嗣因被上訴人乙○○擔心將來銷路不佳，恐會賠本
    ，乃於85年7 月24日另與訴外人龍騰出版股份有限公司、龍
    展圖書有限公司、成龍圖書有限公司簽訂「著作編寫合約書
    」由成龍圖書有限公司負責系爭微積分著作之出版及行銷事
    宜，此時系爭微積分著作之「著作財產權」已移轉予龍騰文
    化事業股份有限公司所有，而版稅（著作權報酬）約定由上
    訴人與被上訴人乙○○各二分之一分配，此際上訴人與被上
    訴人乙○○就系爭微積分著作之著作財產權已全部不存在，
    而被上訴人乙○○亦無須負責往後之出版及行銷，堪認此時
    ，因後約（85年7 月24「著作編寫合約書」）之訂定，而將
    前約（82年7 月28日「共同編寫合約書」）廢止，前約之權
    利義務已不復存在（後約廢前約原則），況縱未消滅，被上
    訴人乙○○擅將系爭著作交由被上訴人「考用出版社」出資
    出版及發行、銷售，顯已超越原「共同編寫合約書」之範圍
    。是以，縱因成龍圖書有限公司因銷售不佳而將系爭微積分
    著作（嗣改稱「升二技微積分總複習（上）、（中）、（下
    ）」三冊出版）之著作權交還予上訴人及被上訴人乙○○，
    然其取得之原因，係因成龍圖書有限公司之移轉而取得，並
    非因82年7 月28日雙方所簽訂「共同編寫合約書」之約定，
    故上開「共同編寫合約書」已無法重新適用，若雙方未再就
    系爭微積分著作之著作財產權重新約定其行使方式，則應依
    兩造協議或著作權法之規定行使，即應由上訴人與被上訴人
    乙○○共同行使，任一方不得單獨行使。詎料，被上訴人乙
    ○○未徵得上訴人同意或授權，擅自於90年8 月16日由被上
    訴人乙○○與被上訴人考用出版社即楊榮川之名義簽訂「著
    作出版合約書」，重製上訴人擁有全部著作人格權及應有部
    分二分之一著作財產權之系爭微積分著作，並將其中多處內
    容刪除，改訂成「微積分（上）、（下）」一書二冊，並於
    第一版及第二版之封面及版權頁將系爭微積分著作之作者改
    為「簡單揚、楊翰」二人，予以發行及銷售，案經上訴人於
    94年5 月、6 月間於書局發現，顯已不法侵害上訴人就系爭
    微積分著作之著作人格權（含公開發表權、姓名表示權、同
    一性保持權、變更權及收回權）、與著作財產權應有部分二
    分之一之權利（含重製權、編輯權、公開展示權、翻譯權、
    改作及變更權、銷售權、發行權與散布權）。爰依民法第
    184 條、第185 條、第188 條第1 項、第179 條、著作權法
    第85 條 、第88條、第89條之規定，請求被上訴人等人連帶
    賠償：上訴人之人格權損害70萬元、被上訴人等人重製、發
    行、散布（含銷售），初、二、三版之（上) 、（下）冊之
    損害，總計價值為1,438,650 元【計算式：初版486350元＋
    二版481650元＋三版470650元＝1438650 元】，因上訴人擁
    有系爭微積分著作之著作財產權二分之一，故上訴人據此可
    向被上訴人等人求償719,325 元，若被上訴人為消滅時效抗
    辯，上訴人亦得依民法第197 條、第179 條請求返還不當得
    利，又茲因被上訴人乙○○對其是否有參與系爭微積分著作
    之創作，尚有爭執，臺灣高等法院臺中分院96年度上訴字第
    15 11 號刑事判決，並未具體調查認定，顯有應於審判期日
    調查之證據而未予調查之違法，以致被上訴人乙○○就系爭
    微積分著作究竟有無著作人格權二分之一存在，容有爭議。
    因此，有提起本件確認訴訟之必要，以除去其不確定之狀態
    。爰聲明求為判決：(一)確認被上訴人乙○○就成龍圖書有限
    公司依85年7 月24日由乙○○、甲○○共同與龍騰出版股份
    有限公司、龍展圖書有限公司、成龍圖書有限公司簽訂「著
    作編寫合約書」所出版之「升二技微積分總複習（上）」、
    「升二技微積分總複習（中）」、「升二技總複習微積分（
    下）」等著作之著作人格權全部不存在。(二)被上訴人應連帶
    給付上訴人1,419,325 元，及自起訴狀繕本送達翌日起至清
    償日止，按年息百分之五% 計算之利息。(三)被上訴人等應連
    帶負擔費用，將本件民事判決書之「當事人欄」及「主文欄
    」以與判決書印刷字體相同大小各登載於中國時報及自由時
    報第三版下方一天。(四)願供擔保請准宣告假執行。原審為上
    訴人全部敗訴之判決，上訴人不服提起上訴，聲明求為判決
    原判決廢棄，其餘聲明同原審之聲明（第三項登報部分原請
    求刊登之版面為第一版，上訴聲明減縮改為刊登第三版）。
二、被上訴人乙○○則以關於系爭微積分著作之起源，因被上訴
    人乙○○忙於授課，無暇整理資料，遂將手邊所有撰寫之微
    積分資料（內容含大量講義、試題、手寫題解及分析），交
    予上訴人重新謄寫（當時為鉛打時代，必須手謄寫整齊方能
    打字），整理並出書，且被上訴人亦給付上訴人5 萬元作為
    勞務費用，嗣至82年7 月28日，前揭勞務完成時，雙方乃簽
    定「共同編寫合約書」。是以關於系爭微積分之著作權歸屬
    爭議，即應以原始合作歷程及「共同編寫合約書」所載內容
    為判斷依據。惟查，依上開「共同編寫合約書」前言所載「
    立合約書人乙○○先生（以下簡稱甲方）為將微積分一書之
    相關資料之部分編輯、整理、繕寫等工作，委由甲○○先生
    （以下簡稱乙方）承接辦理．．．」，顯然被上訴人乙○○
    在將系爭著作交由上訴人編輯、整理、繕寫時，係將足以表
    達其數學創作之講義及相關資料交予上訴人編輯、整理、繕
    寫且設定具體之單元、架構、內容，並有指示或要求修改內
    容之權利。故當該著作完成時，揆諸前揭說明，被上訴人乙
    ○○應為該書之實際著作人，依法享有著作財產權。至於上
    訴人宣稱其就創作之題型、內容及就試題部分、解題部分擁
    有全部著作權云云，顯非事實。再者，系爭微積分著作，係
    被上訴人乙○○將其所擁有之全部微積分相關手寫之原始構
    思及邏輯思考資料，全數交予上訴人謄寫，上訴人實際上僅
    為就被上訴人乙○○給其之資料做繕寫整理，其功能如同作
    者將創作之成果請人打字、排序一般，繕寫或打字者豈有著
    作權之理。另就時空背景而言，上訴人高中重考、尚在大學
    就讀未畢業，其就是因微積分學習很差，方需到補習班受教
    ，此時上訴人豈有解題能力，更遑論完成整本微積分著作，
    而被上訴人乙○○當時已為清華大學工學碩士、台灣大學工
    學博士候選人、及台北三家補習班之微積分老師，又豈需依
    靠上訴人才能解題，更足徵上訴人所言不實。縱認上訴人請
    求有理由，惟上訴人之請求權消滅時效依民法第127 條之規
    定，亦已屆至，是以上訴人不得再有所主張等語置辯。並於
    本院聲明求為判決駁回上訴人之上訴，如受不利判決，願供
    擔保請准宣告免為假執行（至被上訴人乙○○於本院對上訴
    人提起反訴部分，因與民事訴訟法第446 條第2 項第1 款規
    定不合，本院另以裁定駁回）。
三、被上訴人丙○○、丁○○○○○○○○則以本件被上訴人乙
    ○○之簽約對象，即考用出版社之相關人員，僅在印刷發行
    聯絡之際，依被上訴人乙○○之指示印製作者姓名或筆名，
    並安排出版印刷事宜，根本無從知悉被上訴人乙○○與上訴
    人間之著作權紛爭，且上訴人主張被上訴人等人違反著作權
    之情，業經臺灣高等法院台中分院96年度上訴字第1511號刑
    事判決被上訴人等人均無罪。按依最高法院22年上字3437號
    判例之旨，被上訴人丙○○及被上訴人丁○○○○○○○○
    ，既無從知悉上訴人與被上訴人乙○○之著作權糾紛，且上
    訴人亦無法證明被上訴人丙○○、楊榮川有何故意過失，是
    以被上訴人丙○○、丁○○○○○○○○等自無任何損害賠
    償責任可言。並於本院聲明求為判決駁回上訴人之上訴，如
    受不利判決，願供擔保請准宣告免為假執行。
四、本件兩造不爭執之事實：
  (一)被上訴人乙○○係台北碩士補習班之微積分老師，被上訴人
    楊榮川係考用出版社之負責人，被上訴人丙○○係五南圖書
    出版公司經理人。
  (二)本件系爭「升二技微積分總複習」一書之起源，係於80年間
    ，被上訴人乙○○在補習班授課，上訴人於80年7 月至80年
    11月間（時為大學生，82年6 月自淡江大學土木系畢業）至
    補習班聽受被上訴人乙○○所開授之微積分課程，被上訴人
    乙○○遂萌意請上訴人將試題及解題內容加以編寫出版；被
    上訴人乙○○乃於80年7 月間提供「微積分講義A 、B 、C
    、D 」4 本予上訴人，請上訴人從事編寫及解題，並言明給
    上訴人3 萬元作為報酬；嗣於82年7 月28日，微積分一書即
    將編寫完成，雙方乃簽訂「共同編寫合約書」。
  (三)被上訴人乙○○與上訴人曾於85年7 月14日，與龍騰出版股
    份有限公司、龍展圖書有限公司、成龍圖書有限公司就「升
    二技微積分總複習」一書上、中、下3 冊，簽訂「著作編寫
    合約書」，該簽所收之權利金（兩造稱為版稅）由被上訴人
    乙○○與上訴人各取得二分之一。
  (四)又上開「升二技微積分總複習」上、中、下3 冊，該書於89
    年停印上訴人與龍騰出版股份有限公司、龍展圖書有限公司
    、成龍圖書有限公司，於89年5 月1 日簽訂歸還著作權之「
    解約協議書」。
  (五)被上訴人乙○○於91年間，將上開「升二技微積分總複習」
    一書上、中、下3 冊，刪減成「微積分」上、下2 冊後，交
    由考用出版社出版發行，並由五南圖書經銷，又於93年7 月
    三版一刷。而其出版情形如下：
  １、初版一刷：「微積分（上）」91年7 月初版一刷，數量51
      3 本，每本定價450 元；「微積分（下）」91年8 月初版
      一刷，數量511 本，每本定價500 元。
  ２、二版一刷：於92年7 月「微積分（上）（下）」冊均二版
      一刷，「微積分（上）」507 本，每本定價450 元；「微
      積分（下）」507 本，每本定價500 元
  ３、三版一刷：93年7 月「微積分（上）（下）」均三版一刷
      ，「微積分（上）」507 本，每本定價450 元；「微積分
      （下）」下冊485 本，每本定價500 元。
  (六)上開「微積分（上）（下）」著作第一版、第二版之封面及
    版權頁，其所印之編著者為「簡單揚、楊翰」；第三版封面
    及版權頁，其所印之編著者為「簡單揚、甲○○」。
五、本件兩造主要爭點為：
  (一)系爭微積分著作之著作權人為何人？
  (二)被上訴人乙○○是否享有系爭著作之著作人格權？
  (三)上訴人之請求部分是否適當？
六、經查：
  (一)本件被上訴人乙○○與上訴人曾於85年7 月14日，與龍騰出
    版股份有限公司、龍展圖書有限公司、成龍圖書有限公司就
    「升二技微積分總複習」一書上、中、下3 冊，簽訂「著作
    編寫合約書」，又該書於89年停印，故雙方於89年5 月1 日
    簽訂歸還著作權之「協議書」等情，有著作編寫合約書、協
    議書各1 件，在卷可稽；又被上訴人乙○○於91年間，將其
    與上訴人合著之「升二技微積分總複習」一書上、中、下3
    冊，刪減成「微積分」上、下2 冊後，交由被上訴人考用出
    版社出版發行，並由五南圖書經銷，又於93年7 月三版一刷
    時，該書封面上，改印以被上訴人乙○○之筆名「簡單揚」
    及甲○○編著等情，為兩造不爭執，自堪信為真實。
  (二)系爭「升二技微積分總複習」一書之起源，係於80年間，被
    上訴人乙○○在補習班授課，上訴人於80年7 月至80年11月
    間（上訴人時為大學生，82年6 月自淡江大學土木系畢業）
    至補習班聽受被上訴人乙○○所開授之微積分課程，因上訴
    人就被上訴人乙○○於課堂所發下之微積分試卷，均能考得
    高分，被告乙○○遂萌意請上訴人將試題及解題內容加以編
    寫出版；被告乙○○乃於80年7 月間提供卷附「微積分講義
    A 、B 、C 、D 」4 本予上訴人，請上訴人從事編寫及解題
    ，並言明給原告3 萬元作為獎勵；嗣於82年7 月28日，微積
    分一書即將編寫完成，雙方乃簽訂「共同編寫合約書」，約
    定相關權義事宜等情，業據上訴人所陳明，並為被上訴人乙
    ○○所不爭執。則系爭著作權既源起於上開原始合作歷程，
    本件「升二技微積分總複習」、「微積分」一書之著作權爭
    議，自應以上開「共同編寫合約書」之約定為判斷依據。
  (三)又觀諸卷附上開「共同編寫合約書」內容，摘錄如下：「乙
    ○○先生（以下簡稱甲方）為將微積分一書之相關資料之部
    份編輯、整理、繕寫等工作委託由甲○○先生（即上訴人以
    下簡稱乙方）承接辦理，雙方共同完成此書，今爰訂本合約
    以昭信守，其內容如下：「第1 條：編寫書之全名為微積分
    ，共分上、下兩冊，內容含極限、微分及其應用、不定積分
    、定積分及其應用、向量微積分、級數、偏微分、重積分及
    微分方程式等單元。第2 條：甲方有提供乙方相關資料之責
    任，並有指示或要求修改乙方編寫內容之權利。乙方則有按
    時完成並交稿予甲方之責任。第3 條：本書（微積分）之編
    寫時間依序分成三期，內容依期別分成三部份，每一期乙方
    須完成之內容與甲方應付之款額如下．．．。第4 條：本書
    之編寫由乙方完成，每版之增補、修訂、校對由甲、乙兩方
    共同完成；每版之增補、修訂、校對，無任何酬勞。其餘之
    所有事項，概由甲方全權處理，乙方不得有異議。．．．第
    7 條：乙方如未按時交稿或有違反以上條款等情事，則須給
    付甲方5 萬元，以示盡責，．．．」等語。依上開「共同編
    寫合約書」內容可知，被上訴人乙○○與上訴人就系爭「微
    積分」著作之內部關係（例如系爭著作組織結構、編排次序
    、單元章節等內容之決定或修改等）、外部關係（例如出版
    、再版或停版等）均已約定甚明，且上訴人於刑事案件中亦
    陳稱：「（問：當時有無約定合約期限？）沒有」（見台灣
    高等法院台中分院95年度上訴字第1511號刑事卷第112 頁背
    面），益徵被上訴人乙○○與上訴人係以上開「共同編寫合
    約書」規範二人間編寫上揭著作之權利義務關係。至被上訴
    人乙○○與上訴人事後曾於85年7 月14日，與龍騰出版股份
    有限公司、龍展圖書有限公司、成龍圖書有限公司簽訂「著
    作編寫合約書」，另於89年5 月1 日，簽訂歸還著作權之「
    協議書」，此係關於系爭微積分著作之出版、再版或停版等
    外部關係如何進行、變動等情，僅對被上訴人乙○○、上訴
    人與出版業者間，就系爭微積分著作之出版發行等事宜有所
    影響，並非變更上開「共同編寫合約書」中被上訴人乙○○
    與上訴人二人間就系爭微積分著作之內部關係，基此，上訴
    人與被上訴人乙○○於82年7 月28日，所簽訂之「共同編寫
    合約書」，不因被上訴人乙○○及上訴人於85年7 月14日，
    與龍騰出版股份有限公司、龍展圖書有限公司、成龍圖書有
    限公司就「升二技微積分總複習」一書上、中、下三冊，簽
    訂「著作編寫合約書」而失效，自可認定。上訴人主張其與
    被上訴人乙○○於82年7 月28日，所簽訂「共同編寫合約書
    」，已於85年7 月14日失效，應無可採。
  (四)按著作權法所保障之著作，係指屬於文學、科學、藝術或其
    他學術範圍之創作，著作權法第3 條第1 項第1 款定有明文
    ；故除屬於著作權法第9 條所列之著作外，凡具有原創性，
    能具體以文字、語言、形像或其他媒介物加以表現而屬於文
    學、科學、藝術或其他學術範圍之創作，均係受著作權法所
    保護之著作。而所謂「原創性」，廣義解釋包括「原始性」
    及「創作性」，「原始性」係指著作人原始獨立完成之創作
    ，而非抄襲或剽竊而來，而「創作性」，並不必達於前無古
    人之地步，僅依社會通念，該著作與前已存在之作品有可資
    區別的變化，足以表現著作人之個性為已足。綜觀上開「共
    同編寫合約書」關於系爭「微積分」一書之創作過程，可知
    被上訴人乙○○係將足以表達其教學創意之講義資料交予上
    訴人編輯、整理、繕寫，且已設定具體之單元、架構、內容
    ，可知被上訴人乙○○所提供系爭微積分著作資料，係其原
    始獨立完成之創作，具「原始性」；而上訴人將被上訴人乙
    ○○提供具「原始性」之資料，加以編輯、整理、繕寫，使
    該資料呈現與前已存在之作品有可資區別的變化，已足以表
    現上訴人之個性，上訴人所為亦已具「創作性」，足認被上
    訴人乙○○、上訴人均為系爭「微積分」一書之著作人，其
    二人應為為系爭「微積分」一書之共有著作權人。又著作權
    ：指因著作完成所生之著作人格權及著作財產權。著作權法
    第3 條第1 項第3款 亦定有明文。按系爭「微積分」一書被
    上訴人乙○○既為著作權人，其就系爭「微積分」一書即有
    著作人格權存在，則被上訴人乙○○、上訴人二人於85年7
    月24日就前述共同著作，共同與龍騰出版股份有限公司、龍
    展圖書有限公司、成龍圖書有限公司簽訂「著作編寫合約書
    」，而由成龍圖書有限公司依該「著作編寫合約書」所出版
    之「升二技微積分總複習（上）」、「升二技微積分總複習
    （中）」、「升二技總複習微積分（下）」等著作，被上訴
    人乙○○、上訴人二人共有著作權，被上訴人乙○○就該「
    升二技微積分總複習（上）」、「升二技微積分總複習（中
    ）」、「升二技總複習微積分（下）」等著作，自有著作人
    格權存在，是系爭「升二技微積分總複習」一書上、中、下
    三冊著作，是上訴人與被上訴人乙○○合著而成，被上訴人
    乙○○基於共同著作而就上開著作有著作人格權及著作財產
    權，上訴人主張被上訴人乙○○就系爭「升二技微積分總複
    習」一書上、中、下三冊著作僅因上訴人之讓與而取得二分
    之一著作財產權，並無著作人格權存在，因而否認被上訴人
    乙○○就前述著作，有著作人格權存在，並起訴請求確認被
    上訴人乙○○就前述等著作，沒有任何著作人格權存在，自
    無理由。
  (五)又按系爭「升二技微積分總複習」一書上、中、下三冊著作
    ，為被上訴人乙○○與上訴人共同著作，依其二人於82年7
    月28日簽訂之「共同編寫合約書」之約定，被上訴人乙○○
    與上訴人就系爭「微積分」著作之內部關係（例如系爭著作
    組織結構、編排次序、單元章節等內容之決定或修改等）、
    外部關係（例如出版、再版或停版等）均已約定甚明，即依
    該合約書第4 條約定：「本書之編寫由乙方完成，每版之增
    補、修訂、校對由甲、乙兩方共同完成；每版之增補、修訂
    、校對，無任何酬勞。其餘之所有事項，概由甲方全權處理
    ，乙方不得有異議。」，上訴人除負責內部之增補、修訂，
    其餘就著作對外之實施，均委由被上訴人乙○○為之，此參
    諸上訴人自承就系爭著作之出版，除前述由被上訴人乙○○
    對外接洽實施之情事外，上訴人迄今未有任何出版之事實自
    明，是被上訴人乙○○就其與上訴人共同著作之「升二技微
    積分總複習」一書上、中、下三冊著作，自得依上訴人與其
    於82年7 月28日，簽訂之「共同編寫合約書」之約定，而單
    獨委由出版社負擔費用出版及發行。上訴人主張：被上訴人
    乙○○不得單獨就前述著作，委外出版，自無可採。
  (六)又被上訴人乙○○於91年間，將上開「升二技微積分總複習
    」一書上、中、下3 冊，刪減成「微積分」上、下二冊後，
    交由丁○○○○○○○○出版發行，並由五南圖書經銷，又
    於93年7 月三版一刷。而其出版情形如下：１、初版一刷：
    「微積分（上）」91年7 月初版一刷，數量513 本，每本定
    價450 元；「微積分（下）」91年8 月初版一刷，數量511
    本，每本定價500 元。２、二版一刷：於92年7 月「微積分
    （上）（下）」冊均二版一刷，「微積分（上）」507 本，
    每本定價450 元；「微積分（下）」507 本，每本定價500
    元３、三版一刷：93年7 月「微積分（上）（下）」均三版
    一刷，「微積分（上）」507 本，每本定價450 元；「微積
    分（下）」下冊485 本，每本定價500 元。且上開「微積分
    （上）（下）」著作第一版、第二版之封面及版權頁，其所
    印之編著者為「簡單揚、楊翰」；第三版封面及版權頁，其
    所印之編著者為「簡單揚、甲○○」等情，為兩造不爭執，
    已如前述，按系爭「升二技微積分總複習」一書上、中、下
    三冊著作，為被上訴人乙○○與上訴人共同著作，依其二人
    於82年7 月28日簽訂之「共同編寫合約書」之約定，被上訴
    人乙○○得獨力委由出版社負擔費用出版及發行，而上訴人
    就系爭「微積分」著作雖享有著作財產權，惟依上揭「共同
    編寫合約書」第2 條規定，被上訴人乙○○有指示或要求修
    改內容之權利，可知被上訴人乙○○、上訴人雖共同編寫系
    爭「微積分」著作，惟該著作之內部關係係由被上訴人乙○
    ○支配主導，即被上訴人乙○○有權就系爭著作組織結構、
    編排次序、單元章節等內容加以指示或修改，則被告乙○○
    嗣將「升二技微積分總複習」一書上、中、下三冊，刪減成
    「微積分」上、下二冊，與上開「共同編寫合約書」規定無
    違，尚不生侵害上訴人著作權之問題，自無違反著作權法第
    91條第1 項或第91條之1 第1 項非法重製等情事存在。且按
    「共有著作財產權人，得於著作財產權人中選定代表人行使
    著作財產權」，著作權法第40條之1 第2 項規定甚明。本件
    上訴人就系爭「微積分」著作固享有著作財產權，惟依上揭
    「共同編寫合約書」第4 條內容觀之，除約定該書每版之增
    補、修訂、校對由被上訴人乙○○、上訴人雙方共同完成外
    ，更明定「其餘之所有事項，概由甲方（指乙○○）全權處
    理，乙方（指甲○○）不得異議」，可知被上訴人乙○○、
    上訴人雖共同編寫系爭「微積分」著作，惟該著作之外部關
    係，亦係由被上訴人乙○○代表主導，即被上訴人乙○○係
    代表行使系爭「微積分」著作財產權之人，其有權與出版社
    洽商系爭「微積分」著作之出版事宜，堪信被上訴人乙○○
    將刪減後之「微積分」上、下冊交由考用出版社出版發行，
    並未違反著作權法第91條第1 項、第91條之1 第1 項等規定
    。另被上訴人乙○○委由丁○○○○○○○○出版發行，第
    三版封面及版權頁，其所印之編著者為「簡單揚（即被上訴
    人乙○○）、甲○○（即上訴人）」，本符實情，自無侵害
    上訴人著作人格權之情事；又前述91年7 月初版一刷、於92
    年7 月二版一刷，其封面及版權頁，所印之編著者，固印為
    「簡單揚、楊翰」，該「楊翰」一名，為被上訴人乙○○為
    上訴人取之筆名，業經被上訴人乙○○所陳明，此參諸系爭
    著作之對外出版、發行全權由被上訴人乙○○處理，而「丁
    萬里」一名，亦為被上訴人乙○○為上訴人所取之筆名，並
    以此刊載於上訴人與被上訴人乙○○之共同著作一節，此外
    ，上訴人復未舉證「楊翰」係指他人，是被上訴人乙○○辯
    稱：其係以「楊翰」為上訴人筆名刊印發行，尚屬可採，自
    難認被上訴人乙○○主觀上有侵害原告著作人格權之故意存
    在。被上訴人乙○○上開委由出版社出版刊印著作之行為，
    尚難認有違反著作權法第91條第1 項、第91條之1 第1 項等
    規定而有侵權之情事。
  (七)末按，被上訴人乙○○為「升二技微積分總複習」一書上、
    中、下三冊著作之共同著作人，其有權刪減上開三冊著作成
    「微積分」上、下二冊，暨其有權將刪減後之「微積分」上
    、下冊交由考用出版社出版發行等行為，並無違反著作權法
    第91條第1 項、第91條之1 第1 項等規定，已如前述；則出
    版發行「微積分」上、下冊之被上訴人丁○○○○○○○○
    ，及代表楊榮川與被上訴人乙○○接洽辦出版事宜之丙○○
    ，其二人均係依約履行法律上之契約義務，並無侵害上訴人
    著作財產權之情事，更無侵害上訴人著作人格權，其二人均
    無違反著作權法第91條第1 項、第91條之1 第1 項、第101
    條第1 項等規定，上訴人主張被上訴人丙○○與被上訴人乙
    ○○有共同侵害上訴人著作財產權及人格權之情事，被上訴
    人楊榮川對被上訴人丙○○之行為應負連帶賠償之責任，均
    無可採。
七、綜上所述，被上訴人乙○○就成龍圖書有限公司依85年7 月
    24日由乙○○、甲○○共同與龍騰出版股份有限公司、龍展
    圖書有限公司、成龍圖書有限公司簽訂「著作編寫合約書」
    所出版之「升二技微積分總複習（上）」、「升二技微積分
    總複習（中）」、「升二技總複習微積分（下）」等著作有
    著作人格權存在，且被上訴人等並無侵害上訴人就系爭微積
    分著作著作人格權及著作財產權之侵權行為，亦無不當得利
    之情事，從而，上訴人依民法第184 條、第185 條、第188
    條第1 項、第179 條、著作權法第85條、第88條、第89 條
    之規定，訴請：確認被上訴人乙○○就成龍圖書有限公司依
    85年7 月24日由乙○○、甲○○共同與龍騰出版股份有限公
    司、龍展圖書有限公司、成龍圖書有限公司簽訂「著作編寫
    合約書」所出版之「升二技微積分總複習（上）」、「升二
    技微積分總複習（中）」、「升二技微積分總複習（下）」
    等著作之著作人格權全部不存在；被上訴人應連帶給付上訴
    人1,419,325 元，及自起訴狀繕本送達翌日起至清償日止，
    按年息百分之五計算之利息；被上訴人等應連帶負擔費用，
    將本件民事判決書之「當事人欄」及「主文欄」以與判決書
    印刷字體相同大小各登載於中國時報及自由時報第三版下方
    一天，均無理由，應予駁回。其訴既經駁回，其假執行之聲
    請，因訴之駁回而失所附麗，應併予駁回。原審以同一理由
    駁回上訴人於原審之訴及假執行之聲請，核無違誤。上訴意
    旨指摘原判決不當，求予廢棄改判，為無理由，上訴應予駁
    回。
八、本件事證已臻明確，兩造其餘之攻擊防禦方法，經審酌後，
    核與判決結果並無影響，爰不予一一論述，併此敘明。
九、據上論結，本件上訴為無理由，爰依民事訴訟法第449 條第
    1 項、第78條，判決如主文。
中    華    民    國    98    年     6    月   25     日
                    智慧財產法院第二庭
                                審判長法  官  陳國成
                                      法  官  蔡惠如
                                      法  官  陳忠行
以上正本係照原本作成。
如不服本判決，應於收受送達後20日內向本院提出上訴書狀，其
未表明上訴理由者，應於提出上訴後20日內向本院補提理由書狀
（均須按他造當事人之人數附繕本）上訴時應提出委任律師或具
有律師資格之人之委任狀；委任有律師資格者，另應附具律師資
格證書及釋明委任人與受任人有民事訴訟法第466 條之1 第1 項
但書或第2 項（詳附註）所定關係之釋明文書影本。
中    華    民    國    98    年     6    月   26     日
                                      書記官  陳士軒
附註：
民事訴訟法第466條之1（第1項、第2項）：
對於第二審判決上訴，上訴人應委任律師為訴訟代理人。但上訴
人或其他法定代理人具有律師資格者，不在此限。
上訴人之配偶、三親等內之血親、二親等內之姻親，或上訴人為
法人、中央或地方機關時，其所屬專任人員具有律師資格並經法
院認為適當者，亦得為第三審訴訟代理人。


司法院資訊處製作；財團法人民間司法改革基金會備份。
